最高法院民事判決　　　　　　一○○年度台上字第一四四三號
上　訴　人　孔繁麟
　　　　　　陳貴香
共　　　同
訴訟代理人　潘正芬律師
上　訴　人　元大國際資產管理股份有限公司
法定代理人　林武田
訴訟代理人　蔡世祺律師
上列當事人間請求清償借款事件，兩造對於中華民國九十九年十
月十九日台灣高等法院第二審判決（九十七年度上字第九七一號
），各自提起上訴或一部上訴，本院判決如下：
    主  文
原判決關於駁回上訴人元大國際資產管理股份有限公司請求上訴
人孔繁麟、陳貴香連帶給付新台幣壹佰玖拾伍萬壹仟伍佰陸拾壹
元本息及其違約金之訴；暨駁回上訴人孔繁麟、陳貴香其餘上訴
部分；與各該訴訟費用部分均廢棄，發回台灣高等法院。
    理  由
上訴人元大國際資產管理股份有限公司（下稱元大公司）主張：
對造上訴人孔繁麟於民國八十九年三月四日邀同對造上訴人陳貴
香為連帶保證人，與泛亞商業銀行（下稱泛亞銀行）簽訂房屋抵
押貸款總約定書（下稱系爭約定書），向泛亞銀行借款新台幣（
下同）二百五十萬元，約定借款期間自八十九年三月二十日起至
一○九年三月二十日止，雙方並約定上開中長期擔保借款額度經
泛亞銀行核准後，可將已清償或未動用之中長期借款金額，自動
轉換為金融卡融資借款之額度，借款額度最高為三百萬元。泛亞
銀行並已依約撥付二百五十萬元房屋貸款予孔繁麟。嗣泛亞銀行
於九十三年二月間更名為寶華商業銀行股份有限公司（下稱寶華
銀行），惟孔繁麟等自九十六年三月二十日起即未依約繳付金融
卡融資借款之利息，依系爭約定書第拾貳項第五點約定，上開房
屋貸款及金融卡融資借款均視同到期，總計孔繁麟等就房屋貸款
部分尚欠本金一百九十五萬一千五百六十一元，就金融卡融資借
款部分尚欠二百九十九萬七千四百六十六元及依約各應給付之利
息、違約金迄未清償，而陳貴香既為上開債務之連帶保證人，自
應就上開未清償之債務負連帶清償責任。茲寶華銀行業於九十七
年二月間將上開債權轉讓予伊，並已依金融機構合併法第十五條
第一項第一款及第十八條第三項規定於同年四月二十九日公告在
台灣新生報，爰求為判決命孔繁麟、陳貴香應連帶給付(一)一百九
十五萬一千五百六十一元本息及違約金。(二)二百九十九萬七千四
百六十六元及自九十六年三月二十日起至清償日止，按年息百分
之九點五九五計算之利息，暨自九十六年四月二十一日起至清償
日止，逾期六個月以內者，按百分之五之百分之十計算，逾期超
過六個月部分，按百分之五之百分之二十計算之違約金（元大公
司超過上開請求部分，原審為其敗訴判決，未據聲明不服）。
孔繁麟、陳貴香（下稱孔繁麟等）則以：與泛亞銀行訂定房屋貸
款契約，借款二百五十萬元，但並未訂定金融卡融資契約，融資
借款。而孔繁麟就房屋貸款二百五十萬元部分，均有按期還款，
並未違約，借款期限尚未屆至。且系爭約定書乃定型化之契約，
為銀行單方面製作，內容違反誠信，其中關於高額之利率及違約
金約定，應屬無效。又縱非無效，亦有過高情形，應予酌減等語
，資為抗辯。
原審廢棄第一審所為元大公司請求孔繁麟等應連帶給付一百九十
五萬一千五百六十一元本息及違約金勝訴之判決，駁回元大公司
在第一審之訴，並駁回孔繁麟等其餘上訴，無非以：系爭約定書
關於借款項目明列三大類，即中（長）期（擔保）借款、透支借
款、金融卡融資借款，而元大公司除於系爭約定書第壹項第七點
勾選金融卡融資借款，並在其旁空白處簽名蓋章，就中（長）期
（擔保）借款及金融卡融資借款項下，均有填記借款金額、利率
、日期及帳號等資料，但未在（擔保）透支借款項下填記任何資
料，堪認孔繁麟確有就借款項目為選擇，其辯稱不知有訂定金融
卡融資借款約定，自難憑取。查孔繁麟與泛亞銀行約定關於金融
卡融資借款使用帳戶乃其設於泛亞銀行00000000000
0號帳戶，而查該帳戶自八十九年四月二十日起於每月二十日前
後均會定期轉出約二萬元上下之金額，並存入泛亞銀行0000
0000000號帳戶，於九十二年三月之後則改存入泛亞銀行
000000000000號帳戶，長達七年以上。再證諸孔繁
麟等向泛亞銀行借款二百五十萬元房屋貸款，每月應攤還本金及
利息約二萬元上下，並應由孔繁麟等直接存入其設於泛亞銀行0
00000000000號帳戶內等情，堪認孔繁麟確有使用上
開金融卡融資借款專用帳戶。次查兩造就金融卡融資借款係約定
借款額度為三百萬元，孔繁麟憑金融卡向泛亞銀行及參加自動化
服務機器跨行共同系統之其他金融機構所設置自動付款機器、或
憑存摺與取款條向泛亞銀行辦理取款、轉帳支用款項，如借款人
存款不足支付時，泛亞銀行得依系爭約定書就其存款不足金額於
約定之額度內撥付，而經核孔繁麟上開金融卡融資借款0000
00000000號帳戶自八十九年三月四日開戶迄九十六年八
月一日之期間，除於開戶時存入一百元，嗣孔繁麟等均係以融資
借款方式支應，包括自行提款花用，繳付二百五十萬元房屋貸款
之每月本息攤還款，甚至就上開融資借款應負擔之利息及違約金
，亦以系爭金融卡融資帳戶融資借款給付，有存款存摺查詢報表
可證，故該金融卡融資借款帳戶截至九十六年八月一日孔繁麟等
之融資借款金額已達二百九十九萬七千四百六十六元，將逾契約
約定之三百萬元額度，惟孔繁麟等自九十六年三月二十日起即未
依約繳納其就上開金融卡融資借款應按月給付之借款利息。故依
系爭約定書第拾貳項第五點第(一)款第一目約定，本件融資借款視
為全部借款到期。孔繁麟等雖抗辯並未有上開融資借款，且未通
知其融資總額已超出三百萬元，故超過三百萬元部分，仍不得請
求云云。惟查系爭約定書並無關於孔繁麟等融資借款超過三百萬
元額度時，應通知孔繁麟等之約定，此部分抗辯，亦不可取。至
系爭約定書第肆項雖記載「以上壹、貳、參項借款共計參佰萬元
整」，惟查孔繁麟等於簽定系爭約定書時，實際僅借款二百五十
萬元，至於金融卡融資借款部分，則尚未有實際借款之行為，故
尚難僅據該項約定，即認定孔繁麟等之全部借款即為三百萬元，
仍應視其嗣後融資借款支領之詳細金額。惟按定有清償期者，債
權人不得於期前請求清償，民法第三百十六條定有明文，而該條
並無關於債權人得取得債務人同意，為期前清償之請求，僅規定
有債務人得取得債權人同意，為期前清償。由此可見，泛亞銀行
於系爭約定書第拾貳項第五點第(一)款第一目所為有關數筆債務，
其中一筆未依約清償時，其餘各筆均視為到期之約定，顯違反上
開民法之規定，自不能拘束孔繁麟等，而元大公司復不能舉證證
明上開房屋貸款部分有何逾期未依約繳納本息之情事，則元大公
司以孔繁麟等未依約繳納金融卡融資借款部分之本息，而於九十
六年三月間一併將系爭房屋貸款視為全部到期，拒絕繼續依約分
期攤還，請求一併連帶清償尚未到期之系爭房屋貸款部分，並非
有據。經核系爭約定書上均有孔繁麟等之親筆簽名及手寫之文字
，故在客觀上應認孔繁麟等對於利息及違約金之約定均有所知悉
，並自行決定予以簽訂，堪認其等簽約之情狀係自由且並非無選
擇性。又查就金融卡融資借款部分，孔繁麟等係於八十九年間向
泛亞銀行訂定系爭融資借款契約，而當時泛亞銀行與孔繁麟等約
定依年息百分之九計算，核與當時各銀行消費性貸款利率相比，
並無顯然偏高情形，復與民法第二百零三條規定之法定利率即年
息百分之五，差距亦非重大，難認有何顯失公平無效之情形。末
查自九十六年以降國內各銀行關於消費性貸款之利率均降至年息
百分之五以下，而依系爭約定書之約定，自九十六年三月二十日
起之利息，應仍按年息百分之九點五九五計算，民法並無得予酌
減利率之規定，無從依民間銀行利率變動為酌減，但就依上開利
率計算之違約金，則顯然有過高之情事，除九十六年四月二十一
日前已給付之違約金，因屬任意給付，不得請求返還外，就元大
公司其後之違約金請求，自得依民法第二百五十二條規定，核減
至按法定利率百分之五為準計算，即自九十六年四月二十一日起
至清償日止，逾期六個月以內者，按百分之五之百分之十計算，
逾期超過六個月部分，按百分之五之百分之二十計算之。綜上所
述，元大公司依債權讓與契約及消費借款契約之法律關係，請求
孔繁麟、陳貴香(一)連帶給付一百九十五萬一千五百六十一元及自
九十六年十二月二十日起至清償日止按年息百分之九點一七五計
算之利息，暨自九十七年一月二十一日起至清償日止，逾期六個
月以內者按原利率百分之十計算，超過六個月部分按原利率百分
之二十計算之違約金。即不應准許。(二)連帶給付二百九十九萬七
千四百六十六元及自九十六年三月二十日起至清償日止，按年息
百分之九點五九五計算之利息，暨自九十六年四月二十一日起至
清償日止，逾期六個月以內者，按百分之五之百分之十計算，逾
期超過六個月部分，按百分之五之百分之二十計算之違約金，洵
屬有據，應予准許等詞，為其判斷基礎。
惟按定有清償期者，債權人不得於期前請求清償，如無反對之意
思表示時，債務人得於期前為清償。民法第三百十六條固有明文
。惟該條規定，乃任意規定，並非強行規定，僅有補充適用之效
力，於當事人未有約定時，始有其適用。倘當事人另有約定，自
應從其約定。原審謂系爭約定書第拾貳項第五點第(一)款第一目約
定：任何一宗債務不依約清償時，其餘各筆均視為到期之約定，
違反民法第三百十六條之規定，不能拘束立約之借款人，所持法
律見解，非無可議。再查系爭約定書第參項第一點約定「本金融
卡融資借款額度為下列第(一)條：新台幣參佰萬元整」，第三項(二)
約定「本息合計超過金融卡融資借款額度時，立約人應立即將超
過之數額償還，並授權貴行得在立約人存入款項或貴行持有之立
約人其他款項內扣還之，如未及償還超過額度數額時，一經貴行
通知視為全部到期。」（見第一審卷第十頁）。準此，借款本息
超過金融卡融資借款額度三百萬時，借款人應立即清償超過額度
之數額。倘未及償還超過額度數額，須經銀行通知，全部債務始
視為到期。孔繁麟等執此於原審抗辯：銀行未通知伊融資總額已
超出三百萬元，故不得請求超過三百萬元部分等語（見原審卷第
一九六頁反面、第一九七頁）。原審竟謂系爭約定書並無關於融
資借款超高過三百萬元額度時，應通知之約定，自有可議。又查
系爭約定書第拾貳項第五點第(一)款第一目係約定：任何一宗債務
不依約清償「本金」時，立約人對銀行所負一切債務，視為到期
（見第一審卷第十頁）。惟原審以孔繁麟等自九十六年三月二十
日起即未依約繳納金融卡融資借款按月給付之借款「利息」，依
上開約定，本件融資借款視為全部到期云云，亦有認定事實與卷
證資料不合之違法。兩造上訴論旨，各自指摘原判決不利於己部
分為不當，求予廢棄，非無理由。
據上論結，本件兩造上訴均有理由。依民事訴訟法第四百七十七
條第一項、第四百七十八條第二項，判決如主文。
中    華    民    國  一○○  年    九    月    一    日
                      最高法院民事第四庭
                          審判長法官  劉  福  來  
                                法官  陳  重  瑜  
                                法官  吳  麗  女  
                                法官  鄭  雅  萍  
                                法官  袁  靜  文  
本件正本證明與原本無異
                                      書  記  官  
中    華    民    國  一○○  年    九    月    七    日
                                                      Ｅ